【裁判字號】    99,訴,11
【裁判日期】    990330
【裁判案由】    損害賠償
【裁判全文】
臺灣嘉義地方法院民事判決                99年度訴字第11號
原      告  甲○○
被      告  乙○○
上列當事人間請求損害賠償事件，係原告於本院98年度嘉簡字第
1584號過失傷害刑事案件提起附帶民事訴訟（98年度嘉交簡附民
字第26號），經本院刑事庭於民國98年11月30日裁定移送前來，
於民國99年3 月16日言詞辯論終結，本院判決如下：
    主      文
被告應給付原告新臺幣壹拾陸萬柒仟零拾貳元，及自民國九十
八年十一月二十一日起至清償日止，按週年利率百分之五計算之
利息。
原告其餘之訴駁回。
訴訟費用由被告負擔百分之十，餘由原告負擔。
本判決第一項得假執行；但被告如以新臺幣壹拾陸萬柒仟零拾
貳元預供擔保，得免為假執行。
原告其餘假執行之聲請駁回。
    事實及理由
甲、原告主張：(一)被告於民國98年9 月10日14時30分許，在嘉義
    縣朴子市溪口里溪口161 號之3 前，因伴唱機灌錄歌曲事
    宜與原告發生爭執，被告欲行離去，原告拉住被告被包之背
    帶，制止被告離去，詎被告應注意原告年事已高，若其用力
    將背包拉回，於拉扯之間，原告可能因此失去平衡而受傷，
    竟疏未注意，猛力將背包拉回，該背包之背帶因而斷裂，原
    告因此倒地，右大腿撞擊該處之階梯，致受有右側股骨骨折
    之傷害。(二)按因故意或過失，不法侵害他人之權利者，負損
    害賠償責任。不法侵害他人之身體或健康者，對於被害人因
    此喪失或減少勞動能力，或增加生活上之需要時，應負損害
    賠償責任。不法侵害他人之身體或健康者，被害人雖非財產
    上之損害，亦得請求賠償相當之金額。民法第184 條第1 項
    前段、第193 條第1 項及第195 條第1 項前段分別定有明文
    。茲就原告請求被告賠償之金額詳列如後：1.醫療費用合計
    新臺幣（下同）89,018元：原告受傷後，前往嘉義長庚紀念
    醫院（下稱長庚醫院）治療、住院，共支出醫療費用89,018
    元；2.看護費用38萬元：原告於98年9 月10日急診住院，先
    由二媳婦負責照護，自98年9 月11日起至9 月19日止之住院
    期間，夜間僱請看護照護共支出8,000 元，白日雖由二媳婦
    照護，依最高法院94年度台上字第1543號裁判意旨，仍應視
    為原告受有相當於看護費之損害，是以每日看護費2,000 元
    計算，前開住院期間（共10日）所受看護費之損害合計2 萬
    元；又原告出院後，仍須由二媳婦看護6 個月，另受有36萬
    元相當於看護費之損害，合計共38萬元；3.原告受有前開傷
    害，於98年9 月10日住院實施骨折復位及骨釘內固定手術治
    療，1 年後還需要手術取出骨釘，身心遭受重大傷害，且長
    期不良於行，爰請求賠償精神慰撫金260 萬元。(三)醫療費用
    收據中關於在心臟血管科治療之醫療費用支出部分，係因原
    告於進行手術後血壓升高，經醫囑前往該科門診所支出。(四)
    原告本身可以自行洗澡、穿衣，洗衣部分則用洗衣機洗，但
    原告無法自行煮飯，都是由住在隔壁村的媳婦煮好後帶來給
    原告吃，原告也不能出去工作等語，並聲明：被告應給付原
    告3,069,018 元，及自刑事附帶民事訴訟起訴狀繕本送達之
    翌日起至清償日止，按週年利率5 ﹪計算之利息；願供擔保
    ，請准宣告假執行。
乙、被告則以：(一)本件係因原告要求被告在其伴唱機灌錄歌曲而
    發生爭端，而原告要求被告為其在伴唱機灌錄歌曲，依據著
    作權法相關規定，係屬於違法行為，須負刑事及民事責任，
    故為被告拒絕。但原告卻無理性地強制拉住被告背包的背帶
    ，不讓被告離去，並將被告拉入屋內，意圖不明，由於被告
    剛完成心導管手術不久，體力衰弱而心生恐懼，感覺人身自
    由、生命安全遭受侵害、威脅，實有必要迅速脫離現場，以
    求自保。本件是因原告強行拉住背帶致背帶斷裂，而失去平
    衡，自己摔坐地上致受傷，被告僅消極地防衛自身人身安全
    ，阻止遭原告拉入屋內而生不測，並未積極地侵害原告之身
    體，且背帶拉斷是因原告之違法行為所致，非被告所能預見
    或管控，被告並無故意或過失可言，自不負損害賠償責任。
    又被告所為係消極地避免自我人身自由、安全上之危險之行
    為，依民法第150 條規定，亦不負損害賠償責任。(二)有關醫
    療費用及看護費用之支出，應由原告舉證證明，另原告請求
    精神慰撫金金額過高等語作為抗辯，並聲明：原告之訴駁回
    。
丙、得心證之理由：
一、原告主張如甲、(一)所示之事實，為被告所不爭執，且經本院
    調取本院98年度嘉簡字第1584號過失傷害刑事案件查明無訛
    ，應為可採。
二、被告雖辯稱其僅係消極地防衛自身安全，背帶斷裂是因原告
    本身違法行為所致云云。惟原告雖於被告欲離去時拉住被告
    背包之背帶，然原告為32年3 月間出生，於本件發生時已年
    滿66歲，年事已高，被告明知原告欲阻止其離去而拉扯其背
    包之背帶，其本應注意原告年事已高，若其急於離去而未注
    意控制將背包拉回之力道，原告可能因此失去平衡而跌倒受
    傷，乃被告竟疏未注意，將背包拉回，致背帶斷裂，原告因
    此失去平衡跌倒在地，致受有右側股骨骨折之傷害，被告自
    有過失，且原告所受前開傷害與被告之過失行為有相當因果
    關係。是原告主張被告因過失，不法侵害原告之身體權乙節
    ，應為可採。就此，被告雖辯稱其所為係為避免自身生命、
    身體及自由上急迫之危險之行為云云。惟原告雖強行拉住被
    告之背包背帶，阻止被告離去，但原告年事已高，當時現場
    並無第三人在場，亦為被告於警詢時陳明在案（見嘉義縣警
    察局朴子分局嘉朴警偵字第0980033313號傷害卷宗第2 頁）
    ，原告又未持有任何足以侵害被告身體、生命之凶器，則原
    告雖有拉扯被告背包之背帶之行為，應僅係因兩造間有前述
    之糾紛，而出於要求被告留下解決之意，難認其有何侵害被
    告人身安全或自由之意圖，且在客觀上，原告亦無侵害被告
    生命、身體之行為，是被告辯稱其所為係為避免自身生命、
    身體及自由上急迫之危險之行為云云，尚難採信。
三、按「因故意或過失，不法侵害他人之權利者，負損害賠償責
    任。」、「不法侵害他人之身體或健康者，對於被害人因此
    喪失或減少勞動能力，或增加生活上之需要時，應負損害賠
    償責任。」、「不法侵害他人之身體、健康、名譽、自由、
    信用、隱私、貞操，或不法侵害其他人格法益而情節重大者
    ，被害人雖非財產上之損害，亦得請求賠償相當之金額。」
    民法第184 條第1 項前段、第193 條第1 項及第195 條第1
    項前段分別定有明文。茲就原告所受損害之金額認定如次：
  (一)醫療費用：原告主張其因受前開傷害而至長庚醫院治療乙節
    ，為被告所不爭執，且有長庚醫院診斷證明書1 紙可稽（見
    本院98年度嘉簡附民字第26號卷第5 頁），應為可採。原告
    雖主張其支出醫療費用合計89,018元，然依其提出醫療費用
    收據記載支出之費用額（包含因開刀後血壓上升而前往心臟
    血管科就診之費用）合計僅為26,064元（見附民卷第6 頁至
    第7 頁、本院卷第36頁）；又本院就原告進行第二次手術（
    骨釘移除手術）所需費用乙事函詢長庚醫院，經該院函覆略
    以：原告所需負擔之費用約2,000 元等語，此有長庚紀念院
    99年3 月4 日（99）長庚院嘉字第00131 號函詢資料在卷足
    憑（見本院卷第31頁）。以上醫療費用支出（包含將來應支
    出之第二次手術費用）總計僅28,064元，而原告就其尚支出
    其餘醫療費用之主張，則未舉證證明為真實，是應認原告因
    本件侵權行為所受支出醫療費之損害為28,064元，原告逾此
    範圍之主張，不能採信。
  (二)看護費用：原告主張其住院期間（自98年9 月10日起至同年
    月19日止）及出院後6 個月應受照護，所需看護費用合計38
    萬元（住院期間2 萬元，出院後6 個月期間36萬元），但為
    被告否認。就原告實際需要看護之期間，經本院函詢長庚醫
    院，該院業已函覆略以：原告住院期間需他人照護，視個人
    需要約2 至4 星期，有前揭長庚醫院函件在卷可查。又原告
    出院後可自行穿衣、洗澡，衣服則用洗衣機清洗，雖無法煮
    飯，但係由住在隔壁村之媳婦煮好後拿到住家給原告吃等情
    ，業經原告自承在案（見本院卷第23頁）。本院斟酌上情，
    認原告因受前開傷害而需人照護之期間應為4 星期，原告之
    主張超過上開期間之部分，未舉證證明，自非可採。又查原
    告於前開住院期間曾僱請夜間看護而支出8,000 元乙節，有
    收據乙紙為證（見附民卷第8 頁），應為真實，準此，原告
    受半日看護所支出之費用1,000 元，則其受全日看護所應支
    出之費用每日應為2,000 元。是原告主張因受前開傷害而增
    加生活上之必要支出即看護費之支出額應為56,000元【計算
    式：28×2,000 】；原告之主張超過前揭金額部分，不能採
    信。
  (三)精神慰撫金：本件被告不法侵害原告之身體權，原告依民法
    第195 條第1 項前段之規定，請求被告賠償相當之金額（精
    神慰撫金），於法有據。經查：原告不識字，無職業（見警
    偵卷第4 頁），其於97年度擁有田賦2 筆及汽車1 部等財產
    ，財產總價值約270 萬元等情，有稅務電子閘門財產所得調
    件明細表可按（見本院卷第7 頁）；另被告為高中畢業，經
    商（見警偵卷第1 頁），於97年度之所得為473,703 元，另
    擁有房屋、土地、汽車及投資等財產，總值約1,055 萬元等
    情，亦有稅務電子閘門財產所得調件明細表可按（見本院卷
    第9 頁至第12頁）。本院斟酌本件侵權行為之態樣、原告所
    受損害之情狀及兩造之學歷、工作、社會地位及經濟狀況等
    一切情事，認原告得請求賠償之精神慰撫金以25萬元為適當
    ，逾此範圍之請求實屬過高，不能准許。
  (四)綜上，應認原告所受損害之金額合計為334,064 元【計算式
    ：28,064＋56,000＋250,000 】。
四、次按損害之發生或擴大，被害人與有過失者，法院得減輕賠
    償金額或免除之，民法第217 條第1 項定有明文。此項規定
    之目的，在謀求加害人與被害人間之公平，故在裁判上法院
    得以職權減輕或免除之。查本件侵權行為之發生，肇因於原
    告先行拉扯被告背包之背帶，阻止被告離去，且在拉扯之間
    ，背帶因此斷裂，致原告失去平衡，跌倒受傷，是應認原告
    就其所受損害之發生，亦與有過失。本院審酌雙方過失情節
    ，認兩造之過失程度各為二分之一，爰依前揭規定，減輕被
    告賠償金額50﹪，減輕後，原告得請求被告賠償之金額為
    167,032 元【計算式：334,064 ×（1 －0.5 ）】。
五、次按給付無確定期限者，債務人於債權人得請求給付時，經
    其催告而未為給付，自受催告時起，負遲延責任。其經債權
    人起訴而送達訴狀，或依督促程序送達支付命令，或為其他
    相類之行為者，與催告有同一之效力；遲延之債務，以支付
    金錢為標的者，債權人得請求依法定利率計算之遲延利息；
    應付利息之債務，其利率未經約定，亦無法律可據者，週年
    利率為百分之五，為民法第229 條第2 項、第233 條第1 項
    前段、第203 條所明定。本件為侵權行為損害賠償之債，屬
    給付無確定期限者，且係以支付金錢為標的，則依上揭法律
    規定，原告就被告應給付之上開金額，請求自刑事附帶民事
    訴訟起訴狀繕本送達之翌日即98年11月21日起至清償日止，
    按法定利率即週年利率5 ﹪計算之利息，自屬有據；逾此範
    圍之利息請求，於法無據，不能准許。
六、從而，原告依侵權行為之法律關係，請求被告賠償167,032
    元，及自98年11月21日起至清償日止，按週年利率5 ﹪計算
    之利息部分為有理由，應予准許；逾此範圍之請求，於法無
    據，不能准許。
七、本件判決所命被告給付之金額未逾50萬元，依民事訴訟法第
    389 條第1 項第5 款規定，應依職權宣告假執行，是就此部
    分，原告雖陳明願供擔保請求宣告假執行，惟應認其僅係促
    請本院為上開宣告假執行職權之發動而已，應由本院依職權
    為假執行之宣告；至被告部分，則由本院酌定相當擔保金額
    ，依職權宣告被告如預供所定擔保金額，亦得免為假執行。
    原告其餘之訴既經駁回，其假執行之聲請已失所附麗，應併
    駁回之。
丁、訴訟費用負擔之依據：民事訴訟法第79條。
中    華    民    國    99    年    3     月    30    日
                  民事第一庭  法  官  林望民
以上正本係照原本作成
如對本判決上訴須於判決送達後20日內向本院提出上訴狀
中    華    民    國    99    年    3     月    30    日
                              書記官  陳慶時

司法院資訊處製作；財團法人民間司法改革基金會備份。
